【裁判字號】    97,上易,20
【裁判日期】    970610
【裁判案由】    清償借款
【裁判全文】
臺灣高等法院花蓮分院民事判決          97年度上易字第20號
上  訴  人  甲○○
                      號
訴訟代理人  李文平律師
            張照堂律師
被上訴人    乙○○
訴訟代理人  丙○○
訴訟代理人  張秉正律師
複代理人    曾泰源律師
當事人間請求清償借款事件，上訴人對於臺灣花蓮地方法院中華
民國96年12月17日96年度訴字第93號第一審判決提起上訴，本院
於97年5月27日言詞辯論終結，判決如下：
    主  文
上訴駁回。
第二審訴訟費用由上訴人負擔。
    事實及理由
一、本件經本院審理結果，認為原審准許被上訴人依據消費借貸
    法律關係之請求，判處上訴人應給付被上訴人新台幣（下同
    ）1,087,000元，及自民國95年12月30日起至清償日止，按
    年息百分之五計算之利息，暨准供擔保宣告假執行，認事用
    法均無不合，應予維持，並引用原判決所記載之事實及理由
    如附件。
二、上訴人請求：
（一）原判決廢棄。
（二）被上訴人在第一審之訴及假執行之聲請均駁回。
    其上訴理由除援用在原審之陳述外，補充陳述略以：
（一）系爭同意書雖為被上訴人否認為真正，惟請參上證二之文
      書，包括委任書三紙、民事聲明異議狀、申請書、及被上
      訴人與訴外人張華妹簽訂之租賃契約，均係被上訴人所親
      自蓋印，比對兩者之印文，顯見與系爭同意書上被上訴人
      之印文實為相同，是以上訴人就系爭同意書之真正已盡其
      舉證責任
（二）被上訴人與上訴人間確有就被上訴人之處理家產糾紛、土
      地糾紛及其他金錢往來事宜等事成立委任關係，此為兩造
      所不爭執。惟兩造雖具有委任關係，然上訴人並未持有被
      上訴人之印章，故系爭同意書上乙○○之印文，確係被上
      訴人所蓋印為是。
（三）被上訴人始終未曾給付上訴人報酬，亦提不出已為給付之
      憑證，則上訴人主張委任報酬可供抵銷消費借貸之債務，
      自有所本。
（四）聲請命被上訴人乙○○提出如附件一「催收/呆帳款項查
      詢」文件之正本：被上訴人乙○○曾向花蓮縣瑞穗鄉農會
      信用部借貸，若欲查詢其借貸資料，必由借貸人親自申請
      始可。如附件一為此項查詢文件之影本，其上所蓋印之「
      乙○○」印文初步檢視與系爭同意書上之印文相符，爰依
      據民事訴訟法第342條及第343條，懇請鈞院命被上訴人乙
      ○○提出正本，以明該上「乙○○」印文，確係被上訴人
      所使用之印章所蓋。
（五）聲請向花蓮縣瑞穗鄉農會信用部調取被上訴人乙○○存於
      瑞穗鄉農會信用部帳號000-000-00000000戶頭，於民國87
      年至91年間提領款項所使用之取款條：系爭同意書上所蓋
      印「乙○○」印文為被上訴人乙○○約於88年至92年間使
      用之印章，以同印章領取前開帳戶存款，又領取存款而填
      寫取款條者，必然為存款戶本人所為，抑或至少係存款戶
      本人所同意授權，此即可證明系爭同意書上之印文印章，
      確實為被上訴人所使用。
三、被上訴人請求駁回上訴，除援用在原審之陳述外，補充陳述
    略以：
（一）上訴人於原審所提「證物八」所附被上訴人乙○○之計算
      及算數影本內容，僅有乙○○之簽名與瑞穗段三筆地號與
      金額和合計，另有李玉蘭之簽名及五筆地號金額與合計，
      並無乙○○之印文在上；但上訴人上訴理由狀中「上證二
      」附上一份被上訴人乙○○於92年7月11日所書立之證明
      書，內容略為：「茲有以下土地使用費請甲○○向外代借
      無誤」，並蓋上被上訴人乙○○二枚印文，但其上三筆地
      號內容及合計金額卻與其於原審所提之證物八內容、字跡
      均相同，顯見上訴人於上訴理由狀所提上證二之該證明書
      ，亦係其持有非屬被上訴人乙○○所有印章而在訴訟程序
      中所盜蓋，益證本案同意書確為上訴人所偽造無誤。
（二）被上訴人乙○○在花蓮縣瑞穗鄉農會信用部帳號1565-6號
      之存款帳戶，其自開戶後一直到96年7月2日才更換印鑑章
      ，此有花蓮縣瑞穗鄉信用部97年5月7日所出具之「乙○○
      」存款印鑑簿所附印鑑章正本一份可證，而稽諸該存款印
      鑑簿「乙○○」二枚印鑑印文與上訴人所主張之同意書上
      「乙○○」印文顯不相同，益證上訴人主張之同意書確非
      真實。
四、經查：
（一）上訴人所提同意書第四點係記載：「乙○○並檢附蓋本同
      意書上之印鑑，印鑑證明書正本及身分證影本各乙張，以
      視負責為據。」惟同意書上所蓋之印文「乙○○」，卻與
      上訴人所提出花蓮縣瑞穗鄉戶政事務所印鑑證明之印鑑「
      乙○○」顯然不符。茍同意書確係被上訴人所書立，既於
      同意書上第四點記載：「乙○○並檢附蓋本同意書上之印
      鑑，印鑑證明書正本」等字樣，何以所蓋之印文「乙○○
      」卻不相符？
（二）上訴人雖提出委任書三紙、民事聲明異議狀、申請書、及
      被上訴人與訴外人張華妹簽訂之租賃契約，主張該等書狀
      上之印文「乙○○」均係被上訴人所親自蓋印，比對之下
      ，該印文與同意書上被上訴人之印文實為相同。惟上訴人
      所主張相同者，係與其所提出花蓮縣瑞穗鄉戶政事務所印
      鑑證明之印鑑「乙○○」下方另行蓋上之印文「乙○○」
      相同，則縱使兩者印文相同，亦非同意書上第四點所載乙
      ○○所檢附之印鑑「乙○○」。同意書上之印文既非被上
      訴人所檢附，自不能以同意書上非被上訴人印鑑之印文「
      乙○○」，認定同意書係由被上訴人所書立。且上訴人既
      供陳其自85年起至95年10月間止長期受被上訴人之委任，
      處理家產糾紛、土地糾紛及其他金錢往來事宜等，則其代
      被上訴人撰寫書狀及蓋印，自得在授權範圍之內，尚不違
      反常情，亦不能謂同意書上之印文「乙○○」與上開書狀
      上之印文「乙○○」相同，即推論同意書上之印文「乙○
      ○」必為被上訴人所蓋。同理，上訴人以「催收/呆帳款
      項查詢」文件所蓋之「乙○○」印文初步檢視與同意書上
      之「乙○○」印文相符，欲證明同意書係由被上訴人所書
      立，亦不足採。
（三）上訴人於原審所提「證物八」（原審卷第112頁），及上
      訴人於本院所提「上證二」第三張字據，雖均為乙○○所
      書立之計算書，惟本院勘驗結果，「上證二」第三張字據
      已另行加註「92、7、21日玆有以下土地使用費請甲○○
      向外貸借無誤」等字句，並加蓋兩枚印文「乙○○」，此
      有本院勘驗筆錄可稽。被上訴人已否認上開加註文句及印
      文係其加註及蓋印，衡諸常情，被上訴人亦不會於訟爭中
      加蓋對其不利之印文，足見上訴人所提「上證二」第三張
      字據之印文「乙○○」並非被上訴人所蓋。上訴人欲以該
      字據之印文「乙○○」與同意書上之印文「乙○○」相同
      為由，證明同意書為被上訴人所簽，自不足採。
（四）依卷附上訴人所簽發之取款憑條20張所示，上訴人自85年
      3月9日起至92年4月24日止，共向被上訴人借款1,087,000
      元，茍被上訴人未給上訴人報酬，上訴人儘可以報酬抵充
      借款，無須再簽立取款憑條給被上訴人，是上訴人主張被
      上訴人始終未曾給付上訴人報酬，自可以委任報酬抵銷消
      費借貸之債務云云，亦屬無據。
（五）被上訴人乙○○當庭提出其設在花蓮縣瑞穗鄉農會信用部
      1565-6帳號於88年間之取款憑條2紙，本院勘驗結果，該
      2紙取款憑條上被上訴人乙○○之印文，顯與同意書上之
      「乙○○」印文大不相同，有本院勘驗筆錄為憑，上訴人
      亦不爭執。則上訴人聲請向花蓮縣瑞穗鄉農會信用部調取
      被上訴人乙○○上開帳號於87年至91年間提領款項所使用
      之存款條，欲以其上被上訴人之印文證明同意書上之「乙
      ○○」印文為被上訴人所使用，即無必要。
（六）綜上所述，上訴意旨指摘原判決不當，求予廢棄改判，為
      無理由，應予駁回。
五、本件判決事證基礎已臻明確，兩造其餘攻擊、防禦方法經本
    院審酌後，認對於判決結果均無影響，爰不一一論述，併此
    指明。
據上論結，本件上訴為無理由，依民事訴訟法第449條第1項、第
78條，判決如主文。
中    華    民    國    97    年    6    月    10    日
                  民事庭審判長法  官   林 慶 煙
                              法  官   賴 淳 良
                              法  官   許 仕 楓
以上正本係照原本作成。
本件判決不得上訴。
                              書記官   林 明 智
中    華    民    國    97    年    6     月    10    日


司法院資訊處製作；財團法人民間司法改革基金會備份。
